最高法院刑事判決　　　　　　　　　　　　　　　八十八年度台上字第四三八二號
　　上　訴　人　甲○○　男
右上訴人因殺人未遂案件，不服台灣高等法院高雄分院中華民國八十六年七月二十四
日第二審判決（八十六年度上訴字第一一七三號，起訴案號：台灣屏東地方法院檢察
署八十四年度偵字第七二八四號），提起上訴，本院判決如左：
    主  文
原判決撤銷，發回台灣高等法院高雄分院。
    理  由
本件原判決認定上訴人甲○○於民國八十四年八月十七日下午四時三十分許，在其屏
東縣車城鄉○○村○○路十九號住宅，因土地使用權問題，與王順乾、王建民父子發
生爭執，不滿王順乾揚言拆除其房屋並出言以「幹××」辱罵，而萌殺人之犯意，持
其所有小武士刀一把（違反槍砲彈藥刀械管制條例部分，已經第一審判處罪刑確定在
案），朝王順乾頭部砍劈，適王建民進入屋內看見，隨手拿起小板凳抵擋，該小板凳
因被砍而留有一長約五公分之刀痕，小武士刀亦因而斷裂並掉落於地，王順乾始免於
難等情。因將第一審論處上訴人殺人未遂罪刑部分之判決撤銷，改判仍論處同一罪刑
。固非毫無見地。
惟查：（一）檢察官就被告之全部犯罪事實以實質上或裁判上一罪起訴者，因其刑罰
權單一，在審判上為一不可分割之單一訴訟客體，法院自應就全部犯罪事實予以合一
審判，以一判決終結之，如僅就其中一部分加以審認，而置其他部分於不論，即屬刑
事訴訟法第三百七十九條第十二款所稱「已受請求之事項未予判決」之違法；此與以
可分之數罪起訴，如有漏判，仍可補判之情形，迥然有別。又起訴書雖應記載被告行
為之所犯法條，以示控訴之罪名，並供法院之參考；但犯罪事實是否已經起訴，係以
起訴書之犯罪事實欄已否載明以為斷；如其已經記載明確，縱令未記載所犯法條，亦
應認為已經起訴。本件檢察官起訴書所犯法條欄就上訴人殺人未遂部分之罪名，雖僅
記載刑法第二百七十一條第二項、第一項之殺人未遂罪，然其犯罪事實欄記載上訴人
於八十四年八月十七日下午四時三十分許，在其屏東縣車城鄉○○村○○路十九號住
宅，因土地糾紛，而與告訴人王順乾發生爭執，竟萌殺人之犯意，持其所預藏之小武
士刀一把，朝王順乾頭部砍劈，適為聞爭吵聲而走進屋內之告訴人王建民看見，（王
建民）便舉起小凳子架擋，該小武士刀因遭撞擊而斷裂並掉落於地，王順乾未被砍中
，王建民頭、臉等處受傷等情；則檢察官起訴上訴人犯罪事實之範圍，似應包括上訴
人以小武士刀砍殺王順乾及其砍殺王順乾時傷及王建民等二部分；而該二部分犯罪，
由起訴書犯罪事實欄所記載之形式觀察，係出於上訴人同時同地之同一行為，即具有
想像競合犯之裁判上一罪關係，在審判上自屬一不可分割之訴訟客體，應全部加以論
究而以一判決終結之，茍其中一部不成立犯罪或犯罪不能證明或行為不罰，亦應於理
由欄內敘明其依據，並說明不於主文另行諭知無罪之理由。乃原判決就上訴人於砍殺
王順乾時傷及王建民部分，是否成立犯罪及其依據如何﹖俱未予以說明，亦未明不
於主文另行諭知無罪之理由，難謂原判決無已受請求之事項未予判決之違背法令。（
二）事實審法院依職權調查所得之證據，如其內容或對同一待證事實之價值不相一致
時，自應依論理及經驗法則加以取捨，形成心證，於判決書之理由欄內詳予明，以
憑認定事實；否則，如就此等證據未加取捨，全部採為認定犯罪事實之依據，而未說
明理由，即有證據上理由矛盾及理由不備之違法。卷查王順乾向屏東縣警察局恆春分
局車城分駐所提出告訴，指稱上訴人自桌底抽出武士刀向伊與子王建民砍一刀，王建
民見狀由地上拾起小板凳抵擋，以致刀身斷落，王建民頭部受傷等情（見警卷四頁）
，在偵審中改稱上訴人拿起武士刀，抽出刀鞘，由上往下砍過來，當時伊兒子王建民
聽到吵架聲走進來看到，便拿起地上小凳子架開上訴人之刀子，刀子斷了二、三節，
其中一節打到王建民頭部，王建民才受傷等情（見偵查卷一二頁，一審卷一四、二九
、一四頁），王建民向同上警察局分駐所提出告訴，指稱上訴人持武士刀要殺伊，伊
拿凳子擋住，才造成頭部、手背等處血腫瘀傷等情（見警卷六、七頁），在第一審改
稱伊看到上訴人從桌子底下拿起武士刀要砍伊父王順乾，伊拿起凳子抵擋上訴人之刀
等情（見一審卷三七、三八頁）；原判決就告訴人等上開前後不同之陳述及彼此間相
互矛盾之指訴，究竟應如何取捨，既未於理由內詳予說明論斷，復併採為其認定上訴
人犯罪之憑據，自有證據上理由矛盾之違法。以上諸端，或為上訴意旨所指摘，或為
本院得依職權調查之事項，應認原判決有撤銷發回之原因。
據上論結，應依刑事訴訟法第三百九十七條、第四百零一條，判決如主文。
中      華      民      國    八十八    年      八      月     十二     日
                              最高法院刑事第九庭
                                  審判長法官  曾  有  田
                                        法官  陳  宗  鎮
                                        法官  劉  介  民
                                        法官  魏  新  和
                                        法官  蕭  仰  歸
      右正本證明與原本無異
                                              書  記  官
中      華      民      國    八十八    年      八      月     十九     日
                                                                      Ｑ
